---
title: Visualización de datos
author: Samuel González
date: '2019-03-20'
slug: visualizacion-de-datos
categories:
  - Curso R
tags:
  - Ciencias Sociales
  - Datos
  - PISAC
  - R
  - tidyverse
  - ggplot2
  - visualizacion
---
```{r message=FALSE, warning=FALSE, include=FALSE}
# Primero abrimos la librería del paquete foreign
library(foreign)

# Importar bases
hogares <- read.spss("ENES_Hogares_version_final.sav", to.data.frame = TRUE)
personas <- read.spss("ENES_Personas_version_final.sav", to.data.frame = TRUE)
# Abrimos la libreria
library(dplyr)

# Ordenamos ambas bases con la funcion arrange 
hogares <- hogares %>% arrange(nocues, nhog)
personas <- personas %>% arrange(nocues, nhog)
# Emparejar bases
pisac <- personas %>% left_join(., hogares, by = c("nocues", "nhog"))
# el . llama al objeto que está antes del pipe
# Filtrar la base emparejada por la region NEA y seleccionar variables
NEA <- pisac %>% 
  filter(region.x == "NEA (Chaco, Corrientes, Formosa y Misiones)") %>% 
  select(v108, v109, v116, t_hogar, nivel_ed, v134a, 
estado, v179, nocues, nhog, f_calib3.x, region.x, aglo.x, v12, v14, v15, v16, v19, v235i, v237, v259a, v260a, v213bi)
# Renombrar variables
NEA <- NEA %>% rename(Edad = v108,
                      Sexo = v109,
                      Est_civil = v116)
# Ahora recategorizamos los valores
NEA <- NEA %>% mutate(Clase_recod = 
               case_when(v260a == "Clase baja" ~ "Clase baja",
                         v260a == "Clase obrera" ~ "Clase obrera",
                         v260a == "Clase media baja" ~ "Clase media",
                         v260a == "Clase media" ~ "Clase media",
                         v260a == "Clase media alta" ~ "Clase media",
                         v260a == "Clase alta" ~ "Clase alta",
                         v260a == "NS/NR" ~ "NS/NR"))
# Pasamos la nueva variable a factor y consultamos los valores para verificar 
NEA$Clase_recod <- as.factor(NEA$Clase_recod)
levels(NEA$Clase_recod)
# Convertimos los valores en NA
NEA$Edad[NEA$Edad == "Menor de un año" |
         NEA$Edad == "99 años y más"] <- NA

# Pasamos primero de factor a character
NEA$Edad <- as.character(NEA$Edad)

# Por ultimo pasamos a numérica
NEA$Edad <- as.numeric(NEA$Edad)
# Establecemos las categorías
NEA <- NEA %>% 
  mutate(Edad_recod = case_when(Edad %in% c(1:14) ~ "Menos de 15", 
                                Edad %in% c(15:26) ~"15 a 26",       
                                Edad %in% c(27:47) ~ "27 a 47",
                                Edad %in% c(48:97) ~ "48 a 97"))
```
```{r include=FALSE}
# Pasamos la nueva variable a factor y consultamos los valores para verificar 
NEA$Edad_recod <- as.factor(NEA$Edad_recod)
```

<div class=text-justify>
##Introducción
Luego de haber visto como manipular los datos disponibles en la base de datos del PISAC, en esta etapa del proceso del análisis de datos nos centraremos en la visualización, generando graficos de calidad utilizando el paquete **ggplot2** que forma parte del conjunto de paquetes que integran el tidyverse. Conoceremos la estructura de la sintaxis de este paquete y los argumentos necesarios para obtener los graficos que deseamos.

##Instalación
Si ya tinstalamos previamente el paquete tidyverse no es necesario volver a realizar otra instalación, de lo contrario debe instalar el paquete ggplot2:
```{r eval=FALSE, include=FALSE}
#Instalar paquete ggplot2
install.packages("ggplot2")
```
```{r,message=FALSE, warning=FALSE}
#y abrimos la librería
library(ggplot2)
#o abrimos el tidyverse
library(tidyverse)
```

##La gramática de los gráficos (ggplot)
La estructura básica de la función ggplot se compone por tres argumentos necesarios: ```data```, ```aes``` y ```geom```. De esta manera, en ```data``` indicamos el dataframe del cual vamos a seleccionar las variables para graficar. En ```aes``` indicamos el mapeo estético, es decir, qué variables vamos a graficar y en qué ejes. El argumento ```geom``` hace referencia a las capas geométricas, que a su vez, va a depender del tipo de gráfico que deseemos generar. Ejemplo: 
```{r, eval=FALSE}
ggplot(data= dataframe, aes(x= variable1, y= variable2)) + geom_point
```

#Gráfico de dispersión
Hagamos la prueba con un gráfico de dispersión utilizando las variables Ingreso neto de la Ocupación Principal (v213bi) y la Edad. Pero, previamente vamos a crear un nuevo dataframe que va a contener solamente las variables que necesitamos en el gráfico. Para ello usaremos el paquete dplyr.

```{r message=FALSE, warning=FALSE}
#Abrimos la librería
library(dplyr)
data.graf1 <- NEA %>% filter(v213bi > 0,                  #filtramos solo los ingresos mayores a 0
                             Edad >= 18,                  #y las edades mayores o iguales a 18 años
                             !is.na(Clase_recod)) %>%     #omitimos los casos NA en Clase_recod 
  select(v213bi, Edad, Sexo, Clase_recod) %>%             #seleccionamos otras variables que necesitaremos para graficar
  rename(Clase = Clase_recod)                             #cambiamos el nombre de la variable
```

Entonces, a partir de este dataframe vamos a realizar el grafico:
```{r}
ggplot(data= data.graf1, aes(x= Edad, y= v213bi)) + geom_point()
```

En un principio la estética del gráfico es bastante simple, pero podemos ir mejorando a nuestro gusto agregando más parámetros a la sintaxís de la función, utilizando siempre el símbolo ```+```.

#####Tabla 6
|Parámetro            | Resultado                |
|---------------------|--------------------------|
|labs()               | Etiquetas                |
|                     | title: titulo,           |
|                     | x: etiqueta eje x,       |
|                     | y: etiqueta eje y,       |
|                     | caption: subtítulo       |
|theme()              | tema del gráfico         |
|                     | base_family: fuente,     |
|                     | base_size: tamaño fuente,|
|scale_x_continuous() | Ajustar eje x            |
|scale_y_continuous() | Ajustar eje y            |
|geom_point()         | Gráfico de dispersión    |
|geom_bar()           | Gráfico de barras        |
|geom_histogram()     | Histograma               |
|geom_boxplot()       | Diagrama de caja         |
|geom_freqpoly()      | Polígono de frecuencia   |

En la *Tabla 6* se pueden ver sólo algunos de los parámetros de la función ggplot. Si desea apreciar el resto de las propiedades estéticas de los gráficos, puede consultar la *hoja de referencia* del paquete [aquí](https://www.rstudio.com/wp-content/uploads/2015/04/ggplot2-spanish.pdf).
Retomemos el gráfico anterior para mejorar su estética

```{r}
Grafico.1 <- ggplot(data= data.graf1, aes(x= Edad, y= v213bi)) + 
  geom_point(aes(color= Clase,              #agregamos una tercer variable
                 shape= Clase),             #formas geometricas de la nube
                 alpha= 0.8) +              #transparencia         
  scale_y_continuous(limits = c(0,40000)) + #ajustamos limites del eje y
  labs(title = "Distribución del Ingreso neto de la Ocupación Principal (IOP) de las personas 
según la edad y la clase social de pertenencia. NEA. 2015.",
       y= "IOP ($)",
       caption = "Fuente: elaboración propia en base al PISAC.") #agregamos etiquetas

Grafico.1
```

Observe que además de agregar argumentos a la función, guardamos el gráfico en un objeto llamado *Grafico.1*. Ahora podemos seguir agregando argumentos a partir de este objeto.
```{r}
Grafico.1 <- Grafico.1 + geom_smooth(method = lm, se = FALSE) +  #incorporamos la recta de ajuste
  theme_classic(base_family = "serif",     # agregamos un tema y modificamos la fuente
                base_size = 10)
Grafico.1
```

#Histograma
Vamos a crear un histograma utilizando la variable Ingreso neto de la Ocupación Principal, pero primeramente creamos el dataframe que necesitamos para graficar.
```{r}
data.graf2 <- NEA %>% filter(v213bi > 0,
                             !is.na(Clase_recod),
                             Edad_recod != "Menos de 15") %>% 
  select(v213bi, Edad_recod, Clase_recod, f_calib3.x) %>% 
  rename(Edad = Edad_recod)
```

Y graficamos en este caso usando ```geom_histogram```
```{r message=FALSE, warning=FALSE}
ggplot(data= data.graf2, aes(x= v213bi)) + geom_histogram()
```
Podemos expandir los casos usando el argumento ```weight```. Para esta base de datos, la variable ponderadora de casos es *factor de calibración* (f_calib3); por lo tanto, la incorporamos a la función y agregamos una segunda variable que es la Edad.
```{r echo=TRUE, message=FALSE, warning=FALSE}
ggplot(data= data.graf2, aes(x= v213bi, weight= f_calib3.x)) +
  geom_histogram(aes(fill = Edad),
                 color = "white") #las lineas en color blanco
```
Observe que ahora las frecuencias de las barras han aumentado porque se expandieron los casos, además las barras se dividen en función a los valores de la tercer variable Edad. También, como se habrá podido dar cuenta, las frecuencias de las barras del histograma están expresadas en valores absolutos. Si lo que deseamos es que las frecuencias se expresen valores porcentuales, necesitamos instalar adicionalmente el paquete ```scales```, que nos ayuda a modificar las escalas del eje y. 
```{r, eval=FALSE}
#Instalamos el paquete
install.packages("scales")
```
```{r echo=TRUE, message=FALSE, warning=FALSE}
#Abrimos la librería
library(scales)

#Ahora procedemos a modificar las frecuencias
Grafico.2 <- ggplot(data= data.graf2, aes(x= v213bi, weight= f_calib3.x)) +
  geom_histogram(aes(fill = Edad,
                     y= stat(..count..)/sum(..count..)*100), #con este argumento cambiamos a valores porcentuales
                 color = "white",
                 breaks = seq(0,40000, by= 2500)) #definimos la amplitud de los intervalos
Grafico.2
```
Modificamos los limites de los ejes, agregamos las etiquetas.
```{r}
Grafico.2 <- Grafico.2 + 
  scale_x_continuous(limits = c(0,40000)) +
  scale_y_continuous(limits = c(0,40)) +
  labs(title = "Distribución del Ingreso de la Ocupación Principal de las personas según la edad. NEA. 2015.",
       x= "IOP ($)",
       y= "Personas (%)",
       caption = "Fuente: elaboración propia en base a PISAC") +
  theme_bw(base_family = "serif",
           base_size = 10)
Grafico.2
```

##Grafico de barras
Hagamos un grafico de barras con la variable *Nivel educativo* pero primero vamos a recategorizar los valores:
```{r}
#Primero consultamos los valores
levels(NEA$nivel_ed)

#Recategorizamos
NEA <- NEA %>% mutate(nivel_ed_recod =
                        case_when(nivel_ed == "Menores de 5 años" ~ "Menores de 5 años",
                                  nivel_ed == "Sin instrucción (incluye nunca asistió o sólo asistió a sala de 5)" ~ "Secundaria incompleta o menos",
                                  nivel_ed == "Primaria/EGB incompleto" ~ "Secundaria incompleta o menos",
                                  nivel_ed == "Secundario/Polimodal incompleto" ~ "Secundaria incompleta o menos",
                                  nivel_ed == "Secundario/Polimodal completo" ~ "Secundaria completa",
                                  nivel_ed == "Terciario incompleto" ~ "Terc/Univ. incompleto",
                                  nivel_ed == "Terciario completo" ~ "Terc/Univ. completo",
                                  nivel_ed == "Universitario incompleto" ~ "Terc/Univ. incompleto",
                                  nivel_ed == "Universitario completo" ~ "Terc/Univ. completo",
                                  nivel_ed == "Educación especial" ~ "Educación especial",
                                  nivel_ed == "NS/NR" ~ "NS/NR"))
#Pasamos la variable a factor
NEA$nivel_ed_recod <- as.factor(NEA$nivel_ed_recod)
levels(NEA$nivel_ed_recod)
```

Recategorizamos los valores en seis categorías, ahora procederemos a crear el dataframe para graficar:
```{r}
data.graf3 <- NEA %>% 
  filter(nivel_ed_recod %in% c("Secundaria completa",
                               "Secundaria incompleta o menos",
                               "Terc/Univ. completo",
                               "Terc/Univ. incompleto") &
           Sexo != "Otro" &
           Clase_recod != "Clase alta" &
           !is.na(Est_civil) &
           !is.na(Clase_recod)) %>% 
  select(nivel_ed_recod, Sexo, Est_civil, f_calib3.x, Clase_recod) %>% 
  mutate(nivel_ed_recod = factor(nivel_ed_recod, levels=c("Secundaria incompleta o menos",   #reordeno los valores para que queden ordenados en el grafico según las jerarquías
                                      "Secundaria completa",
                                      "Terc/Univ. incompleto",
                                      "Terc/Univ. completo")))
```

Para este gráfico usamos ```geom_bar```:
```{r}
ggplot(data.graf3, aes(x= nivel_ed_recod, weight = f_calib3.x)) + 
  geom_bar()
```

Y comenzamos a mejorarlo...
```{r}
Grafico.3 <- ggplot(data.graf3, aes(x= nivel_ed_recod)) + 
  geom_bar(aes(y = ..count../sum(..count..)*100, 
               fill = Est_civil), 
           width = 0.5)   #disminuyo el ancho de las barras
Grafico.3
```
Agregamos un tema y cambiamos la orientación de las barras:
```{r}
Grafico.3 <- Grafico.3 +
  coord_flip()  #cambio la orientación de las barras a horizontal
Grafico.3
```

##Facetas
Las facetas nos permiten separar la distribucion de la variable en sub-poblaciones en función a las categorías de otra u otras variables adicionales. Hay dos formas de dividir los gráficos en facetas; ```facet_wrap()```: nos permite dividir las sub-poblaciones a partir de las categorías de una variable adicional; ```facet_grid()```: nos permite dividir las sub-poblaciones a partir de las categorías de dos variables adicionales. 
Veamos algunos ejemplos continuando con el mismo gráfico.
```{r}
Grafico.3.a <- Grafico.3 +
  facet_wrap(~Sexo) +  #separamos los sub-grupos por las categorías de la variable Sexo
  labs(title= "Distribución del nivel educativo de las personas según el estado 
civil y el sexo. NEA. 2015",
       x= "Nivel educativo",
       y= "Personas (%)",
       caption = "Fuente: elaboración propia en base a PISAC.") +
  theme_light(base_family = "serif",
              base_size = 10)
Grafico.3.a 
```

Incluyendo dos variables:
```{r}
Grafico.3.b <- Grafico.3 +
  facet_grid(Clase_recod ~ Sexo) +  #separamos los sub-grupos por las categorías de las variables Clase de pertenencia y Sexo
  labs(title= "Distribución del nivel educativo de las personas según el estado 
civil, el sexo y la clase social de pertenencia. NEA. 2015",
       x= "Nivel educativo",
       y= "Personas (%)",
       caption = "Fuente: elaboración propia en base a PISAC.") +
  theme_light(base_family = "serif",
              base_size = 10)
Grafico.3.b
```

##Paletas de colores
Hay una serie de paletas que podemos añadir a los gráficos para cambiar los colores,
indicando la paleta que más nos agrade dentro del argumento ```scale_fill_brewer```. En este [enlace](http://www.cookbook-r.com/Graphs/Colors_(ggplot2)/figure/unnamed-chunk-14-1.png) puede apreciar algunas paletas del paquete *RColorBrewer*. A continuación, veamos un ejemplo de cómo incorporar una paleta de color, graficando un box-plot.

##Box-plot
Como paso previo a realizar el grafico, vamos a crear el dataframe que necesitamos para graficar y para ello, retomemos la base de datos **pisac** que unimos al principio del trabajo:
```{r}
data.graf4 <- pisac %>% 
  filter(v213bi > 0,
         !is.na(v237)) %>% 
  select(v213bi, region.x, f_calib3.x, v237)

#Graficamos
ggplot(data= data.graf4, aes(y= v213bi, weight= f_calib3.x)) + geom_boxplot()
```

Observemos la distribución del ingreso por región:
```{r}
Grafico.4 <- ggplot(data= data.graf4, aes(y= v213bi, weight= f_calib3.x)) + 
  geom_boxplot(aes(fill = region.x))
Grafico.4
```
Agregamos la paleta *Dark2* y dividimos por facetas:
```{r message=FALSE, warning=FALSE}
Grafico.4 <- Grafico.4 +
  scale_fill_brewer(palette = "Set3",  #modificamos los colores cambiando de paleta
                    name = "Región",
                    labels = c("Gran Buenos Aires",
                              "Cuyo",                #renombramos las etiquetas
                              "Pampeana",
                              "Centro",
                              "NEA",
                              "NOA",
                              "Patagonia")) + 
  facet_wrap(~ v237) +
  scale_y_continuous(limits = c(0,40000)) +  #restringimos los ingresos hasta 40000 pesos
  theme_minimal(base_family = "serif",
                base_size = 10) +
  labs(title = "Distribución del Ingreso neto de la Ocupación Principal (IOP) de las personas según la region 
y la percepción del ingreso. NEA. 2015.",
       y= "IOP ($)") 
  Grafico.4
```



#### Referencias
Este post está basado en los siguientes aportes bobliográficos:

WICKHAM H., GROLEMUND G. "R for Data Science" (2017).
Recuperado de: https://r4ds.had.co.nz/

WEKSLER G., KOZLOWSKI D., SHOKIDA N., "Curso de R para procesamiento de datos de la Encuesta Permanente de Hogares" (2018).
Recuperado de: https://diegokoz.github.io/Curso_R_EPH_clases/

MANGINI F., "6 TIPS TO MAKE YOUR VISUALIZATIONS LOOK PROFESSIONAL [UPDATED]" (2018).
Recuperado de: http://www.thinkingondata.com/6-tips-to-make-your-visualizations-look-professional/
</div>
